【裁判字號】    94,易,794
【裁判日期】    951103
【裁判案由】    詐欺等
【裁判全文】
臺灣臺北地方法院刑事判決               94年度易字第794號
公  訴  人  臺灣臺北地方法院檢察署檢察官
被      告  甲○○
            丙○○
上二人共同
選任辯護人  陳溫紫律師
            蘇義雄律師
被      告  乙○○
上列被告等因詐欺等案件，經檢察官提起公訴（93年度調偵字第
332號），本院判決如下：
    主    文
甲○○連續犯行使業務登載不實罪，處有期徒刑陸月，如易科罰
金，以銀元參佰元即新台幣玖佰元折算壹日。
丙○○、乙○○均無罪。
    事    實
一、甲○○係設於台北市○○區○○路二八巷一之一號六樓「義
    眾實業股份有限公司」（下稱義眾公司）之負責人，負責綜
    理義眾公司接單及在大陸地區委託生產並驗貨裝船等業務，
    出具裝船前檢查證明為其附隨義務。緣孟加拉共和國Astra
    Servies Ltd.公司代該國Milliner Garments Ltd.（下稱Ｍ
    1公司）、Multi Safh Bags Ltd.（下稱Ｍ2公司）於民國九
    十一年十一、十二月間，以口頭方式各向義眾公司訂購丹寧
    （Denim) 牛仔棉布布料一批，後分別於九十一年十一月十
    五日及九十二年一月十五日由Ｍ1、Ｍ2公司正式下書面訂單
    ，雙方約定上開貨物應於九十二年一月二十日及二十五日裝
    船出貨，運送至孟加拉國吉大港，甲○○遂於九十一年十二
    月二十五及同年月三十日向大陸地區吳江宏鑫布業有限公司
    （下稱宏鑫公司）訂購上述牛仔棉布布料。甲○○明知並未
    就Ｍ1及Ｍ2公司委託義眾公司生產之牛仔丹寧布於裝載貨櫃
    運送前實際詳實驗貨，竟基於行使業務上登載不實文書之概
    括犯意，分別於九十二年一月二十日、九十二年二月二十五
    日出具虛偽不實之「裝船前檢查證明」文書，以供作Ｍ1及
    Ｍ2公司所訂製特定尺碼純棉牛仔丹寧布，業經義眾公司確
    定該貨物之價格、品質、數量及規格，並分別符合訂單即商
    業發票所示內容，以做為貨物已經確實裝載入櫃及裝運之證
    明，並據該等不實之文件由不知情之總經理丙○○在台灣，
    分別於九十二年一月二十七日、九十二年二月二十六日向Ｍ
    1、Ｍ2公司之押匯銀行華僑銀行及國泰世華銀行押匯行使，
    致足生損害於Ｍ1、Ｍ2公司及上開二銀行。嗣因系爭貨物運
    抵目的地孟加拉吉大港時，經該國海關開櫃查驗，發現貨櫃
    內所裝之貨物為一般合成布料而非商業發票所載之牛仔棉布
    ，故裝櫃貨物全數遭吉大港海關查扣，嗣後義眾公司以製造
    工廠裝貨錯誤為由，甲○○、丙○○並書立承諾書表示願於
    九十二年五月底交運正確貨品，Ｍ1、Ｍ2公司始知上情，然
    甲○○迄今仍未履行上開承諾。
二、案經Ｍ1、Ｍ2公司共同委由程學文律師及Ｍ2公司委由陳世
    偉、洪偉勝及洪貴參律師訴由臺北市政府警察局大安分局報
    告臺灣臺北地方法院檢察署檢察官偵查起訴。
    理    由
壹、證據能力之認定：
一、按被告以外之人於審判外之言詞或書面陳述，除法律有規定
    者外，不得作為證據，刑事訴訟法第一百五十九條第一項定
    有明文，此即學理上所稱之「傳聞證據排除法則」，而依上
    開法律規定，傳聞證據原則上固無證據能力，但如法律別有
    規定者，即例外認有證據能力。又被告以外之人於審判外之
    陳述，雖不符合同法第一百五十九條之一至第一百五十九條
    之四之規定，但經當事人於審判程序同意作為證據，法院審
    酌該言詞陳述或書面陳述作成時之情況，認為適當者，亦得
    為證據，當事人、代理人或辯護人於法院調查證據時，知有
    第一百五十九條第一項不得為證據之情形，而未於言詞辯論
    終結前聲明異議者，視為有前項之同意，此觀諸同法第一百
    五十九條之五規定甚明。查證人即告訴代理人程學文於偵查
    中之書面陳述屬於審判外之陳述，為傳聞證據，然程學文已
    於本院九十五年一月十八日審理中已基於證人地位，經合法
    具結，且在賦予被告對質詰問之機會下為陳述，則其陳述自
    有證據能力。而被告提出之委託加工單二張及宏鑫公司出具
    之付款憑單八張，形式上雖無我國海基會或大陸海協會之認
    證，然公訴人於本院言詞辯論終結前，並未對該證據能力聲
    明異議，即視為同意被告作為證據，本院審酌上開證據資料
    製作時之情況，尚無違法不當之瑕疵，亦認為以之作為證據
    應屬適當，依上揭說明，例外認有證據能力。
二、告訴人提出之James Finlay公司出具之檢驗報告，業經我國
    駐孟加拉代表處認證，應認有證據能力。至於公訴人提出之
    孟加拉共和國吉大港海關公文影本，為被告所否認，且未能
    提出正本，又無我國孟加拉代表處之認證，此部分應認無證
    據能力。
貳、認定被告甲○○有罪部分之證據：
一、訊據被告甲○○坦承身為義眾公司負責人，負責大陸地區訂
    貨生產及驗貨裝船等業務，於九十二年一月二十日、九十二
    年二月二十五日出具上揭「裝船前檢查證明」文書，惟辯稱
    ：本案丹寧布訂單生產由伊全程監督，並針對顏色、數量、
    品質一一核對，完全符合訂單規定後才裝櫃，當時因農曆過
    年將近，而急於返台，所以後續之封櫃、拖櫃、報關手續等
    完全委由宏鑫公司李洪彬處理，伊是聽了李洪彬報告貨物已
    經全部裝船，同時收到報關提單等資料，相信或以真正出口
    ，才簽署驗貨證明，並請在臺灣之丙○○辦理押匯，並沒有
    偽造文書之意圖云云。
二、經查：告訴人Ｍ1、Ｍ2公司向義眾公司各訂購牛仔丹寧布一
    批，此有被告所不爭執之Ｍ1公司九十一年十一月十五日商
    業發票即訂單、Ｍ1公司九十二年一月十五日商業發票即訂
    單各一份影本在卷為證（九十二年度偵字第二一一五九號卷
    第三七、三九頁）。被告就告訴人Ｍ1、Ｍ2公司訂購之貨物
    ，坦承並未實際於貨物出口前作最後查驗，卻於九十二年一
    月二十日、九十二年二月二十五日出具「裝船前檢查證明」
    文書二份，載明出口之貨物價值、品質、數量及規格，符合
    告訴人Ｍ1、Ｍ2公司之商業發票（即訂單）等字樣，有被告
    具名簽署之上開裝船前檢查證明二份影本及中譯文各一份在
    卷為憑（九十二年度發查字第一五五○號卷第七至十頁），
    且經其於偵查及本院審理時分別坦承：「裝船時我和乙○○
    都沒有再去檢驗。」、「（問：在裝船前多久去驗貨？）十
    至十四天前。」（見九十二年度偵字第二一一五九號卷第六
    二、八０頁），及「裝船是大陸工廠裝的，那時候因為過年
    到了，我急著回來臺灣，所以沒有等到裝船就離開等語在卷
    。」（本院卷(二)第一一九頁反面）。證人即告訴代理人程學
    文亦於本院審理中結證稱：被告等人在參與調解時，並未對
    海關查驗之布料為一般合成布料有爭執等語，也知道這批貨
    物已被吉大港海關沒入等語（本院卷(二)第七四頁）。事後Ｍ
    2公司亦有經第三人James Finlay公司出具之檢驗報告，載
    明「Ｍ2公司九十二年一月十五日商業發票所運交之物品並
    非其中所載之牛仔丹寧布，全為百分之百之尼龍合成布，並
    經送實驗室檢驗後確立。」等意涵（本院卷(二)第一四三至一
    五五頁檢驗報告及中譯文），並有被告甲○○、丙○○共同
    具名之承諾書，記載：工廠人員誤裝布料，將於九十二年五
    月三十日前，將符合告訴人商業發票及信用狀之正確貨物裝
    寄海運等之意涵在卷為憑（九十二年度發查字第一五五○號
    卷第十三至十四頁承諾書及中譯文）。被告二人於本院審理
    中雖辯稱該承諾書是在對方威脅下所寫云云，惟未能舉證以
    實其說，故其上揭所辯，顯係事後卸責之詞，無從採之。此
    外，另有被告所不爭執之告訴人Ｍ1、Ｍ2公司共同出具之向
    義眾公司訂購藍色丹寧布料，及被告實際裝運之一般白色合
    成布料各一份在卷足稽（九十二年度偵字第二一一五九號第
    一一九至一二○頁），及國泰世華銀行安和分行九十五年七
    月十日（九五）國世安字第九號函、華僑銀行板橋分行九十
    五年八月十七日（九五）僑銀板橋一一四號函所附之義眾公
    司出口押匯信用狀附卷為憑（外放證物袋及本院卷(二)第二二
    五頁至第二三六頁），足證被告委由大陸地區公司出口至孟
    加拉國吉大港海關之貨物，並非Ｍ1、Ｍ2公司商業發票上所
    訂購之牛仔丹寧布，而僅係一般合成布，被告並未實際檢驗
    裝櫃之貨物，卻出具不實之裝船前檢查證明文書二份，後交
    由不知情之丙○○向押匯銀行押匯行使，被告行使業務上登
    載不實文書之犯行，自堪認定。
、論罪科刑之依據：
一、核被告甲○○所為，係犯刑法第二百十六條、第二百十五條
    之行使業務登載不實文書罪。查被告行為後，刑法於九十四
    年一月七日修正、九十四年二月二日總統公布，於九十五年
    七月一日施行，其中刪除刑法第五十六條，修正第二條、第
    三十條、第四十一條、第五十五條規定。按行為後法律有變
    更者，適用行為時之法律，但行為後之法律有利於行為人者
    ，適用最有利於行為人之法律，現行刑法第二條第一項訂有
    明文，此即從舊從輕原則。此條規定乃與刑法第一條罪刑法
    定主義契合，而貫徹法律禁止溯及既往原則，係規範行為後
    法律變更所生新舊法律比較適用之準據法，是刑法第二條本
    身雖經修正，但刑法第二條既屬適用法律之準據法，本身尚
    無比較新舊法之問題，應一律適用裁判時之現行刑法第二條
    規定以決定適用之刑罰法律，先予辨明。又以本次刑法修正
    之比較新舊法，應就本案罪刑有關連續犯、牽連犯，以及其
    他法定加減原因與加減例以及易科罰金等一切情形，綜其全
    部罪刑之結果而為比較（最高法院九十五年五月二十三日九
    十五年度第八次刑庭會議決議可資參照）。經查：
  (一)刑法第二百十六條、第二百十五條之行使業務登載不實文書
    罪，其中法定刑五百元以下罰金刑部分，據修正後刑法施行
    法增訂第一條之一：「中華民國九十四年一月七日刑法修正
    施行後，刑法分則編所定罰金之貨幣單位為新臺幣。九十四
    年一月七日刑法修正時，刑法分則編未修正之條文定有罰金
    者，自九十四年一月七日刑法修正施行後，就其所定數額提
    高為三十倍。但七十二年六月二十六日至九十四年一月七日
    新增或修正之條文，就其所定數額提高為三倍」及刑法第三
    十三條第五款修正為：「主刑之種類如下：五、罰金：新臺
    幣一千元以上，以百元計算之」等規定，是依修正後之法律
    ，刑法第二百十六條、第二百十五條之行使業務登載不實文
    書罪所得科處之罰金刑最高為新臺幣一萬五千元、最低為新
    臺幣一千元；然依被告行為時之刑罰法律，即罰金罰鍰提高
    標準條例第一條前段規定之提高倍數十倍及刑法第三十三條
    第五款規定之罰金最低額一元計算，該罪之罰金刑最高為銀
    元五千元，最低額為銀元一元，若現行法規所定貨幣單位折
    算新台幣條例第二條，換算為新臺幣，最高額雖與新法同為
    新臺幣一萬五千元，然最低額僅為新臺幣三元。因此，比較
    上述修正前、後之刑罰法律，自以被告行為時關於科處罰金
    刑之法律較有利於被告。
  (二)刑法第五十六條連續犯及第五十五條後段之牽連犯規定業於
    九十四年一月七日刪除，並於九十五年七月一日施行。是於
    新法修正施行後，行為人之數犯罪行為或方法、結果之牽連
    犯行為，即須分論併罰。此刪除雖非犯罪構成要件之變更，
    但顯已影響行為人刑罰之法律效果，自屬法律有變更，依新
    法第二條第一項規定，比較新、舊法結果，仍應適用較有利
    於被告之行為時法律即舊法論以連續犯。
  (三)被告行為時之刑法第四十一條第一項前段規定，「犯最重本
    刑為五年以下有期徒刑以下之刑之罪，而受六個月以下有期
    徒刑或拘役之宣告，因身體、教育、職業、家庭之關係或其
    他正當事由，執行顯有困難者，得以（銀元）一元以上三元
    以下折算一日，易科罰金。」及依修正前罰金罰鍰提高標準
    條例第二條（現已刪除）規定，就其原定數額提高為一百倍
    折算一日，則本件被告行為時之易科罰金折算標準，應以銀
    元一百元、二百元、三百元折算一日，經依現行法規所定貨
    幣單位折算新台幣條例第二條折算為新臺幣後，應以新臺幣
    三百元、六百元、九百元折算為一日。惟被告行為後新法第
    四十一條第一項前段修正為：「犯最重本刑為五年以下有期
    徒刑以下之刑之罪，而受六個月以下有期徒刑或拘役之宣告
    者，得以新臺幣一千元、二千元或三千元折算一日，易科罰
    金。」經比較新舊法結果，本案仍應適用較有利於被告之行
    為時法律即修正前刑法第四十一條第一項前段規定，定其折
    算標準。
  (四)綜合上述各條文修正前、後之比較，揆諸前揭最高法院決議
    及修正後刑法第二條第一項規定之「從舊從輕」原則，自應
    適用被告行為時之法律，即修正前刑法之相關規定及罰金罰
    鍰提高標準條例第一條前段及同條例修正前第二條規定，予
    以論處。
二、被告甲○○利用不知情之被告丙○○在臺灣之押匯銀行辦理
    押匯以行使，為間接正犯。被告於業務上登載不實之裝船前
    檢查證明復持以行使，業務上登載不實之低度行為為高度之
    行使行為所吸收，不另論罪。被告二次犯行，時間緊接，方
    法相同，觸犯構成要件相同之罪名，顯係基於概括犯意為之
    ，依修正前刑法第五十六條之連續犯規定論以一罪，並依法
    加重其刑。爰審酌被告甲○○犯罪之動機、手段、目的，對
    告訴人造成之損害，迄今未能與告訴人達成和解等一切情狀
    ，量處如主文所示之刑，並依修正前刑法第四十一條第一項
    前段諭知易科罰金之折算標準。
肆、被告甲○○不另為無罪諭知及被告丙○○、乙○○無罪部分
    ：
一、公訴意旨另以：被告丙○○為義眾公司總經理，乙○○則負
    責義眾公司在大陸之生產及驗貨等事宜，告訴人Ｍ1、Ｍ2公
    司向義眾公司訂購上揭牛仔棉布布料一批，貨款合計美金二
    十九萬二千四百五十元、二十八萬七千三百九十七元，甲○○、丙○○及乙○○等三人共同意圖為自己不法之所有之概
    括犯意聯絡，明知並未就Ｍ1、Ｍ2公司委託義眾公司生產之
    牛仔單寧布於裝載貨櫃運送前實際詳實驗貨且貨櫃內係裝載
    一般合成布，竟推由負責驗貨業務之乙○○出具虛偽不實之
    「裝船前檢查證明」文書，並據該等不實之文件向Ｍ1、Ｍ2
    公司之押匯銀行行使，致使Ｍ1、Ｍ2公司陷於錯誤，先給付
    如上所示之信用狀押匯貨款。而認被告三人共犯刑法第三百
    三十九條第一項之詐欺罪嫌，被告丙○○、乙○○亦共犯刑
    法第二百十六條、第二百十五條之行使業務上登載不實文書
    罪嫌。
二、按犯罪事實應依證據認定之，無證據不得認定犯罪事實，刑
    事訴訟法第一百五十四條第二項定有明文。又認定不利於被
    告之事實，須依積極證據，苟積極證據不足為不利於被告事
    實之認定時，即應為有利於被告之認定，更不必有何有利之
    證據，最高法院三十年上字第八一六號著有判例可資參照；
    且告訴人之告訴，係以使被告受刑事訴追為目的，是其陳述
    是否與事實相符，仍應調查其他證據以資審認；被害人之陳
    述如無瑕疵，且就其他方面調查又與事實相符，固足採為科
    刑之基礎，倘其陳述尚有瑕疵，則在未究明前，遽採為論罪
    科刑之根據，即難認為適法；告訴人以使被告受刑事處分為
    目的，所陳被害情形，以及對於被告之攻擊，必須無瑕疵可
    指，而就其他方面調查又與事實相符者，始得資為判決之基
    礎，迭經最高法院五十二年台上字第一三○○號、八十三年
    度台上字第九八九號、五十五年度台上字第一七號、七十九
    年度台上字第三九二三號、八十一年度台上字第三五三九號
    判例闡釋甚明。
三、詐欺罪嫌無罪部分：
  (一)訊據被告三人矢口否認有何詐欺罪嫌，均辯稱：孟加拉共和
    國Astra Servies Ltd.公司口頭代Ｍ1、Ｍ2公司向義眾公司
    下訂單後，義眾公司即向大陸地區之宏鑫公司負責人李洪彬
    下訂單，且有分期給付貨款，並無詐欺告訴人之情形等語。
    被告丙○○亦辯稱：與告訴人公司來往交易已經五年了，交
    易金額也有二千萬美元以上，不可能去詐欺告訴人公司等語
    。被告乙○○並辯稱：在義眾公司只是負責技術方面之染色
    、對色工作，對於無端牽扯入本案，覺得很無辜等語。而公
    訴人認被告三人涉犯詐欺罪嫌，無非係以上揭認定有罪之證
    據及義眾公司業已押匯取款等為證。
  (二)查義眾公司就告訴人訂購之牛仔丹寧布料，確實分別於九十
    一年十二月二十五日及同年月三十日向大陸地區宏鑫公司下
    單，事後業已付款等情，業據其提出委託加工單二份及付款
    憑單八張影本附卷為證（九十二年度偵字第二一一五九號第
    八九、九五頁、第一一二至一一五頁），而該二份委託加工
    單所載之布料色相及數量，亦與Ｍ1、Ｍ2公司上揭商業本票
    上所載之布料需求完全相符。衡諸一般商業往來情形，買家
    在正式下訂單前，先以電話或電子郵件或其他口頭方式洽談
    訂單內容之情形，所在多有，故被告辯稱：本案是先依Ｍ1
    、Ｍ2公司之代理人Astra Servies Ltd.公司口頭下訂而先
    向大陸廠商下訂之情形，堪以採信。告訴代理人雖訴稱：Ｍ
    2 公司係於九十二年一月十五日始下訂單，被告所出具之九
    十一年十二月三十日之委託宏鑫公司生產之加工單，時間不
    符云云，然本案牛仔丹寧布原係AstraServies Ltd.公司代
    理Ｍ1、Ｍ2公司下單，擬由Ｍ1、Ｍ2公司將布料加工後出售
    ，故告訴人在孟加拉國之最終買家是否有先直接口頭下訂自
    非告訴人所能知悉，尚難僅以下單時間不符，遽以否定該委
    託加工單之信憑性。本案被告既有依告訴人訂單而向大陸宏
    鑫公司下訂並業已付款，難認有何詐欺之意圖。
  (三)本案義眾公司委託宏鑫公司出口之貨物，因不符合商業發票
    所載之貨物而遭海關查扣，已如前述，雖義眾公司業已辦理
    押匯而取得全部貨款，此部分應屬義眾公司債務不履行之民
    事糾紛，此外復查無其他積極證據證明被告確有公訴人所指
    此部分之犯行，尚難遽此對被告三人以刑法詐欺罪責相繩。
    又公訴意旨認此部分與被告甲○○前揭論罪科刑之行使業務
    登載不實文書罪，有修正前刑法第五十五條之方法結果之牽
    連犯關係，屬裁判上一罪，故就被告甲○○部分，爰不另為
    無罪之諭知。
四、被告丙○○、乙○○所涉行使業務登載不實文書罪嫌部分：
    按刑法第二百十五條所謂業務上作成之文書，係指從事業務
    之人，本於業務上作成之文書者而言。訊據被告丙○○、乙○○矢口否認有何偽造文書之犯行。經查，本案公訴人起訴
    之虛偽不實二份「裝船前檢查證明」文書，係由被告甲○○
    所出具，而非起訴書犯罪事實欄所載之被告乙○○所出具，
    業經本院審認如上，而被告丙○○雖為義眾公司總經理，並
    負責本案向銀行押匯事宜，然就大陸地區之事務並非其業務
    範圍內，且無證據證明其明知裝櫃不實而仍持之押匯取款等
    情形。另被告乙○○在大陸地區任職，雖受甲○○指揮，然
    就本案僅負責染色方面之技術工作，且公訴人所提出之訂單
    或承諾書等書證，均無被告乙○○之參與，此外，復查無其
    他積極證據證明被告丙○○及乙○○有與被告甲○○共犯行
    使業務登載不實文書之犯意聯絡，不能證明被告丙○○及乙○○犯罪，依法應就被告丙○○及乙○○諭知無罪。
據上論斷，應依刑事訴訟法第二百九十九條第一項前段、第三百
零一條第一項、刑法第二條第一項前段、第二百十六條、第二百
十五條、修正前刑法第五十六條、第四十一條第一項前段、罰金
罰鍰提高標準條例第一條前段、同條例修正前第二條，現行法規
所定貨幣單位折算新台幣條例第二條，判決如主文。
本案經檢察官林禎瑩到庭執行職務。
中    華    民    國    95    年    11    月    3     日
                  刑事第十庭審判長法  官  吳秋宏
                                  法  官  林柏泓
                                  法  官  紀文惠
以上正本證明與原本無異。
如不服本判決，應於判決送達後10日內，向本院提出上訴狀。
                                  書記官  劉新怡
中    華    民    國    95    年    11    月    3     日
附錄本案論罪科刑法條全文
中華民國刑法第216條
（行使偽造變造或登載不實之文書罪）
行使第 210 條至第 215 條之文書者，依偽造、變造文書或登載
不實事項或使登載不實事項之規定處斷。
中華民國刑法第215條
（業務上文書登載不實罪）
從事業務之人，明知為不實之事項，而登載於其業務上作成之文
書，足以生損害於公眾或他人者，處3年以下有期徒刑、拘役或5
百元以下罰金。


司法院資訊處製作；財團法人民間司法改革基金會備份。
